【裁判字號】    97,審訴,2606
【裁判日期】    980828
【裁判案由】    分割共有物
【裁判全文】
臺灣臺北地方法院民事判決            97年度審訴字第2606號
原      告  甲○○
訴訟代理人  陳金漢律師
被      告  乙○○
                        200.
            丁○○
            庚○○
            辛○○
            癸○○
            己○○
            壬○○
                        號
            丑○○
            子○○
當事人間請求分割共有物事件，本院於中華民國98年8月28日言
詞辯論終結，判決如下：
    主      文
被告丁○○、庚○○、辛○○、癸○○、己○○、壬○○、丑○○、子○○應就被繼承人丙○○所遺坐落臺北市○○區○○段二
小段一六二、一六二之一地號、面積各為三五五平方公尺、應有
部分各為六分之一土地，辦理繼承登記。
兩造共有坐落於臺北市○○區○○段二小段第一六二、一六二之
一號土地、地目均為建、面積各為三五五平方公尺，准予分割如
附圖臺北市古亭地政事務所土地複丈成果圖地籍線所示第一六二
之一號土地面積三五五平方公尺歸原告所有、第一六二號土地面
積三五五平方公尺歸被告共有。
訴訟費用由被告負擔新臺幣壹萬玖仟陸佰拾陸元，被告丁○○
、庚○○、辛○○、癸○○、己○○、壬○○、丑○○、子○○
負擔新臺幣仟元，餘新臺幣壹萬玖仟陸佰拾柒元由原告負擔
。
    事實及理由
一、按訴狀送達後，原告不得將原訴變更或追加他訴，但請求之
    基礎事實同一者，不在此限，民事訴訟法第255條第1項第2
    款定有明文。本件原告甲○○起訴原列乙○○、丙○○為被
    告，於起訴狀送達前變更被告為乙○○、丁○○、庚○○、
    戊○○、黃寶治、辛○○、黃奕宗；嗣再於起訴狀送達前變
    更被告為乙○○、丁○○、庚○○、辛○○、癸○○、己○○、壬○○、丑○○、子○○，按諸上揭規定，自無不符，
    應予准許。嗣原告於民國98年8月3日具狀追加被告丁○○、
    庚○○、辛○○、癸○○、己○○、壬○○、丑○○、子○○應就被繼承人丙○○所遺坐落臺北市○○區○○段二小段
    162、162之1地號、面積各為355平方公尺、應有部分各為1/
    6土地 (下稱系爭二筆土地)，辦理繼承登記，其追加之事實
    與原起訴主張分割共有物之基礎事實，在社會觀念、證據之
    利用上，尚屬同一，按諸上揭規定，亦無不符，應予准許。
二、被告均未於言詞辯論期日到場，核無民事訴訟法第386條所
    列各款情形，爰依原告之聲請，由其一造辯論而為判決。
三、原告起訴主張：兩造共有之系爭二筆土地，原告各持有1/ 2
    之應有部分、被告乙○○各持有1/3、訴外人丙○○各持有
    1/6，丙○○已於91年11月18日死亡，其繼承人有被告丁○○、庚○○、辛○○、癸○○、己○○、壬○○、丑○○、
    子○○等人，並未辦理繼承登記。原告在162之1地號土地上
    建有房屋，被告丁○○、庚○○、辛○○、癸○○、己○○
    、壬○○、丑○○、子○○在162號土地上則公同共有房屋
    ，今無法以協調方式達成分割，為此提起訴，請求被告丁○○、庚○○、辛○○、癸○○、己○○、壬○○、丑○○、
    子○○等人應就上開土地，辦理繼承登記，並將系爭二筆土
    地合併分割如附圖臺北市古亭地政事務所土地複丈成果圖地
    籍線所示，由原告單獨取得162之1號土地，其餘被告共有16
    2地號土地等語。聲明：如主文第1項、第2項所示。
四、被告未於言詞辯論期日到場，亦未提出書狀作何聲明或陳述
    。
五、按分割共有物，性質上為處分行為，依民法第759條規定，
    共有不動產之共有人中有人死亡時，於其繼承人未為繼承登
    記以前，固不得分割共有物，惟於提起分割共有物之訴，合
    併請求繼承人應先辦理繼承登記，不但符合訴訟經濟原則，
    亦與民法第759條及強制執行法第130條規定之旨趣無違 (最
    高法院69年度台上字第1012、1134號判例意旨參照）。原告
    主張兩造共有之系爭二筆土地，原告各持有1/2之應有部分
    、被告乙○○各持有1/3、丙○○各持有1/ 6，丙○○已於
    91年11月18日死亡，其繼承人有被告丁○○、庚○○、辛○○、癸○○、己○○、壬○○、丑○○、子○○等人，並未
    辦理繼承登記之事實，有土地登記簿登記、戶籍謄本在卷可
    稽，應堪信為真實，是原告請求被告丁○○、庚○○、辛○○、癸○○、己○○、壬○○、丑○○、子○○應就丙○○
    持有系爭二筆土地之應有部分，應辦理繼承登記，即屬有據
    ，應予准許，爰判決如主文第1項所示。
六、次按分割之方法不能協議決定，或於協議決定後因消滅時效
    完成經共有人拒絕履行者，法院得因任何共有人之請求，命
    為以原物分配於各共有人，但各共有人均受原物之分配顯有
    困難者，得將原物分配於部分共有人；以原物為分配時，因
    共有人之利益或其他必要情形，得就共有物之一部分仍維持
    共有；共有人相同之數不動產，除法令另有規定外，共有人
    得請求合併分割，民法第824條第2項第1款、第4項、第5項
    定有明文。經查，原告主張其於162之1地號土地上建有房屋
    ，被告丁○○、庚○○、辛○○、癸○○、己○○、壬○○
    、丑○○、子○○在162號土地上則公同共有房屋之事實，
    業據本院勘驗屬實，並請地政機關測量在案，有勘驗測量筆
    錄及臺北市古亭地政事務所土地複丈成果圖在卷可查，堪信
    為真實。今兩造既無法達成分割協議，本院審酌上開情形及
    土地利用之完整性，認原告以上開土地複丈成果圖地籍線所
    示，將系爭二筆土地分割，由原告單獨取得162之1號土地，
    其餘被告共有162地號土地之主張，係屬適當可採，爰判決
    如主文第2項所示。
七、末按訴訟費用，由敗訴之當事人負擔。因共有物分割、經界
    或其他性質上類似之事件涉訟，由敗訴當事人負擔訴訟費用
    顯失公平者，法院得酌量情形，命勝訴之當事人負擔其一部
    。民事訴訟法第78條、第80條之1分別定有明文。經查，原
    告請求被告丁○○、庚○○、辛○○、癸○○、己○○、壬○○、丑○○、子○○辦理繼承登記部分，為非財產權訴訟
    ，其裁判費為新臺幣（下同）3千元，原告勝訴，按諸上揭
    規定，應由被告丁○○、庚○○、辛○○、癸○○、己○○
    、壬○○、丑○○、子○○負擔。次查，原告請求分割共有
    物之訴部分，因兩造互相獲得利益，如由敗訴之被告負擔，
    本院認為顯失公平，應由兩造各負擔1/2為適當，此部分之
    訴訟費用，包含裁判費23,473元、測量費15,200元、公示送
    達登報費600元，合計39,273元，依上開比例由原告負擔19,
    637元 (39,237X1/2=19,637，小數點以下四捨五入），餘19
    ,636元由被告負擔。爰判決如主文第3項所示。
據上論結，原告之訴為一部有理，一部無理由，依民事訴訟法第
385 條第1項前段、第80條之1、第85條第1項，判決如主文。
中    華    民    國    98    年    8    月    28    日
                  民事第六庭法  官  劉坤典
以上為正本係照原本作成
如對本判決上訴，須於判決送達後20日內向本院提出上訴狀
中    華    民    國    98    年    8    月    28    日
                            書記官  陳素卿


司法院資訊處製作；財團法人民間司法改革基金會備份。
